【裁判字號】    95,上訴,186
【裁判日期】    951110
【裁判案由】    強盜
【裁判全文】
臺灣高等法院花蓮分院刑事判決         95年度上訴字第186號
上  訴  人
即  被  告  丁○○
選任辯護人  鍾年展律師
上列上訴人因強盜案件，不服臺灣花蓮地方法院95年度訴字第73
號中華民國95年5月12日第一審判決（起訴案號：臺灣花蓮地方
法院檢察署95年度偵字第577、789號），提起上訴，本院判決如
下：
    主  文
原判決撤銷。
丁○○連續意圖為自己不法之所有，結夥三人以上，攜帶兇器，
於夜間侵入有人所在之建築物，以強暴致使不能抗拒，而取他人
之物，處有期徒刑柒年陸月。扣案之開山刀壹把（刀刃長約參拾
肆點伍公分、刀柄長約拾陸公分）沒收之。
    事  實
一、丁○○與戊○○、林亞漢、庚○○（以上3人均經原審各判
    處有期徒刑7年8月確定）共同基於持刀強盜超商財物之犯意
    聯絡，於95年1月12日晚間9時40許，由丁○○駕駛戊○○所
    有之車號9897-FK號自小客車附載戊○○、林亞漢及庚○○
    ，自花蓮火車站前往花蓮市區途中，在車內協議，由庚○○
    、林亞漢及戊○○等3人負責下手強盜行為，丁○○則負責
    駕車接應等情後，彼等即先載庚○○返家取出戊○○所有之
    開山刀1支（刀刃長約34.5公分、刀柄長約16公分），放置
    於上開車輛右前座下方，嗣於翌日（13日）凌晨零時許，彼
    等先駕車至花蓮縣吉安鄉○○○○街附近某超商，由丁○○下
    車購買口罩3個供戊○○等3人下手時掩面所用，嗣4人旋後
    駕車自花蓮市區往南方向行駛，伺機找尋超商下手，期間，
    渠等行經花蓮縣吉安鄉南埔加油站公園對面統一超商時（下
    稱南埔超商），預備強盜該商店，乃由丁○○先行下車進入
    超商佯裝購物，查探店內情況，然丁○○發現該超商內店員
    身材相當壯碩，認下手不易，乃返回車上告知其他3人，4人
    因此放棄而未著手強盜該家超商；嗣丁○○再駕車搭載3人
    繞行花蓮縣吉安鄉南埔村、稻香村附近，繼續觀察尋找作案
    目標，於同日凌晨2時35分許，渠等行經花蓮縣吉安鄉○○
    村○○路○段46號統一超商店（下稱稻香超商）附近，停車
    觀察後，認得以下手強盜，乃由丁○○將車駛至附近巷子停
    放伺機接應，由庚○○持該開山刀1支，與戊○○、林亞漢
    等3人戴口罩後下車，進入超商內，由庚○○持刀控制店員
    甲○○，致甲○○無法抗拒後，由林亞漢、戊○○2人強取
    櫃臺內現金1,500元後得手，再經丁○○駕車接應逃逸。然4
    人認該次強盜所得財物過少，乃由丁○○駕車，搭載渠等3
    人沿花蓮縣台9線公路往南方向再尋找作案超商，後於同日
    凌晨3時38分許，渠等駛至花蓮縣壽豐鄉○○村○○路190號
    統一超商（下稱豐山超商）附近，由丁○○駕車停在附近巷
    內伺機接應，而由庚○○持該開山刀1支，與戊○○、林亞
    漢等3人戴口罩後下車，進入該超商內，斯時渠等發現該店
    店員丙○○正在倉庫內補貨，庚○○隨即持刀抓住丙○○頭
    部，致丙○○無法抗拒後，由林亞漢、戊○○強取櫃臺內現
    金14,280元，得手後，再由丁○○駕車接應逃逸，途中，渠
    等將上開作案所用之口罩沿路丟棄，並共同前往花蓮縣吉安
    鄉某釣蝦場喝酒消費花用贓款，餘款除庚○○、林亞漢、丁○○各分1,000元，其餘由戊○○取得。嗣經警循線查調閱
    上開超商監視錄影帶並循線追查後，先於95年1月14日23時
    ，在花蓮市○○○路胖嘟嘟洗車廠前，逮捕林亞漢；再於翌
    日（15日）2時10分許，分別在花蓮市華東68號之24號前，
    及花蓮市○○鄉○○村○○○街174巷11號，逮捕戊○○、
    庚○○，並扣得彼等作案用之開山刀1支；復於同日6時許，
    在花蓮縣光復鄉○○路○段372號逮捕丁○○。
二、案經花蓮縣警察局報警臺灣花蓮地方法院檢察署檢察官偵查
    起訴。
    理  由
一、證據能力部分
    證人己○○、甲○○、丙○○於警詢之證述及證人即同案被
    告戊○○、林亞漢、庚○○於警訊及偵查之證述，雖屬被告
    以外之人於審判外之陳述（同案被告相對於其他被告而言屬
    證人之地位），惟上開證人於偵查時之證述，均經具結，亦
    查無顯不可信之情況，依刑事訴訟法第159條之1第2項規定
    ，自有證據能力；至上開證人於警詢時之證述，業據被告及
    其選任辯護人於原審準備程序時同意作為證據，且於審理時
    提示上開證據時，亦未聲明異議，經審酌該言詞陳述作成之
    情況，亦認為適當，依刑事訴訟法第159條之5規定，上開證
    人於警訊時之證述，亦有證據能力，合先敘明。
二、認定被告犯罪所憑證據部分
  (一)被告丁○○於95年1月13日凌晨0時起許迄同日凌晨4時許間
    ，在戊○○、林亞漢、庚○○為上開強盜南埔超商、稻香超
    商、豐山超商等3次強盜犯行前後，先參與購買3人犯案用之
    口罩3副，繼又佯裝購物而進入南埔超商查勘超商狀況，且
    於強盜過程前後駕車接應彼等3人，並於事後分贓等情，業
    據被告丁○○於警詢、偵查、原審及本院訊問時坦承不諱，
    核予同案被告戊○○、林亞漢及庚○○於警詢及偵查中證述
    情節相符。
  (二)此外，復有扣案之刀刃長約34.5公分、刀柄長約16公分之開
    山刀1支可稽。
  (三)綜上，本案事證明確，被告丁○○犯行堪以認定。
三、被告辯解不可採之理由
    訊之上訴人即被告丁○○坦承參與前述犯行，惟矢口否認有
    強盜之犯意，辯稱：伊僅負責載送接應戊○○等3人，並未
    下手參與強盜，案發前伊係受戊○○之邀到花蓮玩，剛開始
    並不知戊○○等3人要持刀強盜超商，係伊幫彼等買口罩後
    ，詢問口罩用途才知道彼等要犯案，期間伊還勸彼等不要做
    。後來伊僅同意幫忙彼等駕車及接應，伊僅開到彼等指定之
    作案地點附近巷內停放及等候，並未幫忙把風，而事後戊○○給伊1,000元係給伊回家之車資，伊並無與戊○○等3人共
    同犯罪之意思云云。被告辯護人為被告辯稱：被告丁○○所
    為，僅構成幫助加重強盜罪云云。經查：
  (一)戊○○等3人於95年1月13日凌晨為上開3件強盜案前，被告
    丁○○係95年1月12日晚間約9時40分許，經戊○○聯繫自花
    蓮縣光復鄉坐火車抵達花蓮火車站，並駕駛戊○○所提供之
    車號9897-FK自小客車，期間搭載戊○○、林亞漢、庚○○
    等人後，4人駕車閒逛花蓮市區期間，因戊○○於車上聊及
    遭警開單缺錢，乃與林亞漢、庚○○等人謀議強盜超商財物
    等情，業經同案被告戊○○、林亞漢、庚○○於警詢、偵查
    及原審詢問時供述明確。嗣於同日11時許，彼等先載庚○○
    返家後，再於翌日凌晨0時許，3人駕車至庚○○住處搭載庚○○乙節，亦經被告丁○○供明在卷，又參以被告丁○○於
    警詢中供稱：「（問：你們有無持用兇器搶超商？）我們去
    阿弟仔家載他時，他從他家拿出1把長約1呎半的刀子並用皮
    套套住一同帶上車，要搶超商，我並沒有注意是何人持該刀
    」等語（警卷第42頁），另質諸同案被告戊○○則於原審訊
    問時證稱：「當天犯案有攜帶開山刀，是放在前副駕駛座，
    我的座位底下」等語（原審卷第106頁），是庚○○返家嗣
    持刀上車之行為，顯然係其與戊○○等人謀議強盜超商後，
    返家持上開開山刀置於彼等車上預備為強盜行為所用，綜觀
    被告丁○○在戊○○等人於車上謀議強盜時，由其駕車搭載
    彼等3人，全程在場，未曾離開，嗣其再駕車與庚○○會合
    時，又見到庚○○攜帶上開開山刀上車等情，衡情，一般人
    若非預備犯罪所用，何以無故半夜攜帶兇器上街？且同案被
    告戊○○亦證稱：「（檢察官問：當初為何要買口罩？）因
    為已決定要去搶超商」、「（檢察官問：所以你們是決定要
    搶超商以後，才叫丁○○去買口罩？）是」等語（原審卷第
    103頁），足證被告丁○○購買口罩3副前，戊○○等3人已
    謀議犯強盜案，且丁○○知悉甚詳，是丁○○下車購買口罩
    3副與同案被告戊○○等3人之目的，無非提供予戊○○3人
    嗣後持刀強盜超商所戴用，以防渠等作案時面容曝光甚明。
    是依上開情節觀之，被告丁○○對於戊○○等人在謀議持刀
    強盜超商一事，自屬知情，所辯：伊事前不知，待買回口罩
    後詢問戊○○等人原因時，才知彼等欲犯案云云，並無可採
    。
  (二)被告丁○○於警詢中供稱：伊買完口罩後，戊○○之後叫伊
    把車開往吉安鄉南埔加油站公園旁，庚○○就叫伊進去假裝
    要買東西順便查看該超商店員體格，伊進去購買一瓶綠茶後
    ，便跟彼等3人說這個體格比伊壯碩，這家超商就放棄等語
    （警卷第42頁），核與同案被告戊○○、林亞漢及庚○○於
    警詢、偵查及原審證述情節相符，堪以採信，另參以丁○○
    於案發前即一直由其駕車搭載戊○○3人等情，果若被告丁○○無意共同參與強盜犯行，何以戊○○等3人不自行下車
    購買口罩，或為勘查上開南埔超商店內情形？反央勞無強盜
    意願之駕駛者下車幫忙？是自被告丁○○於戊○○等人下手
    前，即數次下車購買作案工具或勘查現場等行為，顯非僅止
    於幫助之意，主觀上應係基於與戊○○等人共同犯罪之意甚
    明。所辯：伊僅同意幫忙駕車接應云云，不足採信。至同案
    被告戊○○、庚○○於原審均證稱：丁○○並未參與謀議強
    盜且表示不願意，彼等才要伊幫忙開車就好云云（原審卷第
    101、116頁），顯係迴護被告丁○○之詞，均不足採信。
  (三)同案被告戊○○、林亞漢及庚○○3人下手強盜稻香超商、
    豐山超商所得之全數贓款，係事後與被告丁○○共同花用於
    吉安鄉福興村福興釣蝦場消費作樂，餘款則由戊○○分予林
    亞漢、庚○○及丁○○等3人各約1,000元外，其餘由戊○○
    所得等情，業經同案被告戊○○、林亞漢、庚○○於偵查時
    證述明確。雖戊○○於原審證稱：「（辯護人問：丁○○是
    否有和你說他沒有錢回光復？）是，所以我拿1,000元給丁○○當作車錢」等語（原審卷第103頁），然從花蓮市搭乘
    火車至光復鄉，票價僅數百元不到，何須交付1,000元？況
    戊○○交付予被告丁○○之款項，與其餘被告林亞漢、庚○○等2人所分得之贓款數額相當，果若被告丁○○與彼等未
    共謀參與犯案，何以彼等甘願給予被告丁○○與彼等下手者
    相當之贓款？所辯：該款係其向戊○○所要之車資，並未參
    與分贓云云，不足採信。
  (四)綜上，被告丁○○知悉被告戊○○、林亞漢、庚○○要去強
    盜，仍駕駛戊○○所有之上開自小客車，搭載被告戊○○、
    林亞漢、庚○○至強盜地點，而留在車內接應，事前為購買
    犯罪用口罩及查勘預備強盜南埔超商財物之行為，事後亦分
    得強盜之贓物，其雖未下手強盜，惟其所為與被告戊○○、
    林亞漢、庚○○間顯有共同犯意聯絡及行為分擔，應負共同
    正犯之責任。辯護人為被告所辯：其行為僅構成幫助加重強
    盜罪云云，並不足採。
四、論罪科刑之理由
  (一)按被告丁○○與同案被告戊○○、林亞漢、庚○○實施強盜
    犯行所持之開山刀，刀刃長約34.5公分、刀柄長約16公分，
    且外觀新穎、刀刃甚為銳利，客觀上足以對人之生命、身體
    、安全構成威脅，具有危險性等節，有原審勘驗筆錄在卷可
    稽，該作案用之開山刀應屬兇器無疑。
  (二)核被告丁○○所為，係犯刑法第330條第1項結夥3人以上、
    攜帶兇器於夜間侵入有人所在之建築物強盜罪，及同法第32
    8條第5項之預備強盜罪。被告丁○○與同案被告戊○○、林
    亞漢、庚○○就前開強盜犯行，有犯意聯絡及行為分擔，均
    為共同正犯。被告丁○○1次預備強盜及2次加重強盜犯行間
    ，時間緊接，構成要件相同，顯係基於概括之犯意反覆為之
    ，為連續犯，應依修正前刑法第56條規定，論以加重罪強盜
    ，依法加重其刑。被告行為後，修正後刑法，已刪除連續犯
    之規定，依新法第2條第1項規定，比較新舊法結果，仍應適
    用較有利於被告之行為時法律即修正前刑法第56條規定論以
    連續犯（最高法院95年第8次刑事庭會議決議參照），附此
    敘明。
  (三)原審對被告予以論罪科刑，固非無見。惟原判決犯罪事實欄
    記載被告丁○○犯罪時間自95年1月12日凌晨零時起（原判
    決第3頁第8行），理由欄卻記載犯罪時間自95年1月13日凌
    晨0時起許迄同日凌晨4時許（原判決第5頁第24行）；事實
    欄認定作案之開山刀為同案被告戊○○所有（原判決第3頁
    第7行、第2頁第15行），理由欄卻記載開山刀為同案被告庚○○所有（原判決第10頁第20行），事實與理由記載予盾。
    且前述3家超商，夜間均有店員看守營業，為有人所在之建
    築物，原判決漏未論及該款之加重強盜條件，亦有疏漏。被
    告上訴否認犯罪，固無理由，惟原判決既有可議，應予撤銷
    改判。
  (四)本院審酌被告丁○○，不憑己力賺錢花用，貪圖非份之財，
    持兇器強盜財物，對社會治安造成嚴重危害，及其並非提議
    強盜及實際動手強盜之人，且所得財物價值非鉅，惟犯後否
    認其共同犯意，難認有相當之悔悟，量處如主文所示之有期
    刑刑，以示懲儆。
  (五)扣案之刀刃長約34.5公分、刀柄長約16公分之開山刀1支，
    為同案被告庚○○所有，供犯罪所用之工具，業據被告丁○○，及同案被告戊○○等3人供明在卷（原審卷第39、118頁
    ），應依刑法第38條第1項第2款併予宣告沒收。另同案被告
    戊○○、林亞漢、庚○○3人供犯罪所用之口罩等物，並未
    扣案，且據被告戊○○等人供承於案發逃逸時將之丟棄，已
    不存在，爰不另為宣告沒收之諭知，附此敘明。
據上論斷，應依刑事訴訟法第369條第1項前段、第364條、第299
條第1項前段，刑法第28條、第330條第1項、第38條第1項第2款
修正前刑法第56條，判決如主文。
本案經檢察官乙○○到庭執行職務。
中    華    民    國    95    年    11    月    10    日
                  審判長法  官  謝志揚
                        法  官  蔣有木
                        法  官  湯文章
上列正本證明與原本無異。
如不服本判決，應於判決送達後10日內向本院提出上訴狀。其未
述理由者，並應於提出上訴狀後10日內向本院補提理由狀 (須
附繕本)。
                        書記官  李德霞
中    華    民    國    95    年    11    月    10    日
附錄本判決論罪之法律條文：
刑法第330條第1項：
犯強盜罪而有第三百二十一條第一項各款情形之一者，處七年以
上有期徒刑。


司法院資訊處製作；財團法人民間司法改革基金會備份。
